【裁判字號】    97,簡,81
【裁判日期】    970704
【裁判案由】    公司法
【裁判全文】
臺北高等行政法院判決
                                     97年度簡字第00081號
原      告  甲○○
訴訟代理人  邱瑞元  律師
被      告  經濟部
代  表  人  乙○○部長）住同.
上列當事人間因公司法事件，原告不服行政院中華民國96年12月
11日院臺訴字第0960094817號訴願決定，提起行政訴訟，本院判
決如下：
    主      文
原告之訴駁回。
訴訟費用由原告負擔。
    事實及理由
一、程序說明：
  (1)本件因屬不服行政機關所為罰鍰處分而涉訟，其標的之金額
    為新臺幣（下同）2 萬元，係在20萬元以下，依行政訴訟法
    第229 條第1 項第2 款、第2 項規定及司法院民國（下同）
    92年9 月17日（92）院臺廳行一字第23681 號令，應適用簡
    易程序，本院並依同法第233 條第1 項規定，不經言詞辯論
    ，逕行裁判。
  (2)本件被告代表人陳瑞隆於訴訟進行中變更為乙○○，茲據被
    告現任代表人依法具狀向本院聲明承受訴訟，核無不合，應
    予准許。
二、事實概要：
    被告依據公司法第20條第4 項規定，以96年1 月3 日經商字
    第09502435830 號函請勝山財務股份有限公司（下稱勝山公
    司）於96年1 月18日前申報94年度決算書表，該公司逾期未
    申報，被告再遞以96年2 月8 日經商字第09602403490 號、
    96年3 月7 日經商字第09602405460 號函請勝山公司於文到
    15日內申報，該公司逾期仍未申報，乃以96年4 月30日經商
    字第09602411210 號函勝山公司董事長李靖仁、董事陳惠玉
    及原告，各處罰鍰2 萬元。原告不服經訴願被駁回，提起行
    政訴訟。
三、原告訴稱：
  (1)依公司法第192 條第4 項及民法第549 條第1 項之規定，原
    告已於96年1 月26日遞交辭職書予勝山公司，通知自即日起
    辭去董事職務，並於96年1 月30日寄發存證信函請求勝山公
    司速為變更登記。故原告自96年1 月26日起已非勝山公司董
    事，被告於96年3 月7 日以經商字第09602405460 號要求勝
    山公司申報其94年度決算書表，並副知原告時，原告已非勝
    山公司董事。依公司法第12條規定之立法意旨乃在保障與公
    司交易之第三人，而非謂在變更登記完成之前，其相關變更
    事項不生效力，故僅不得以其事項對抗第三人，而非規定該
    變更事項無效，故勝山公司未向主管機關辦理公司董事變更
    登記，並無礙於原告已辭任董事之效力。
  (2)公司法第20條之立法目的，係在督促公司負責人編製正確之
    財務報表等資料，並將其送交股東承認，必要時應向主管機
    關申報該等資料。所有事項均需公司負責人踐行一定程序始
    能完成，而有權力踐行相關程序者，必須是公司真正在任之
    負責人始足擔之，已經卸任之負責人，縱然在主管機關登記
    資料尚未完成變更登記，仍無權干預公司業務。公司法第20
    條規範之對象係當時公司真正在任之負責人，而非當時在主
    管機關登記之負責人，怠無疑義。原處分以公司法第20條第
    5 項後段之規定，對原告課處罰鍰，已經超過原告之能力範
    圍，也違反公司法第20條規範公司真正負責人而非登記上負
    責人之原意，而被告所為於法顯有違誤。而聲明求為判決：
    訴願決定及原處分均撤銷、訴訟費用由被告負擔。
四、被告則以：
  (1)被告依公司法第20條第1 項及第4 項之規定，以96年1 月3
    日經商字第09502435830 號函請勝山公司於1 月18日前向被
    告申報決算書表，惟逾期未申報，被告復於96年2 月8日 經
    商字第09602403490 號函及96年3 月7 日經商字第09602405
    460 號函向該公司催報，惟該公司仍逾期未申報，被告爰依
    公司法第20條第5 項規定以96年4 月30日經商字第09602411
    210 號函處各董事2 萬元罰鍰。
  (2)勝山公司係由「任我行智慧卡有限公司」1 人法人股東所組
    織，該公司之董事及監察人均由該法人股東指派，是以公司
    辦理董事及監察人變更登記，並非難事。依公司法第387 條
    暨公司之登記及認許辦法第15條規定，公司登記事項如有變
    更，應於變更後15日內向主管機關申請為變更之登記。
    原告稱96年1 月26日已辭去勝山公司董事職務，並於96年
      1 月30日以存證信函催促勝山公司辦理公司變更登記，惟
      該公司甫於96年1 月25日變更董事登記為李靖仁、陳惠玉
      及原告等3 人（臺北市政府96年1 月25日府建商字第0968
      0660300 號函），原告主張已於96年1 月26日辭職，惟登
      記機關毫無所悉。被告於96年1 月3 日請勝山公司於96年
      1 月18日前向被告申報決算書表，該公司即有申報義務，
      勝山公司逾期甚久均未申報。
    被告再於96年2 月8 日請公司於文到15日前申報94年度決
      算書表，並副知被告公司登記資料庫查詢之該公司董事李
      靖仁、蔡景勳、田振慶3 人，該公司仍逾期未申報，被告
      於96年3 月7 日擬對該公司進行裁罰時，經由公司登記資
      料庫查詢，發現該公司董事已於96年1 月25日變更登記董
      事為李靖仁、陳惠玉、原告3 人，被告遂於96年3 月7 日
      發函催報，並副知董事李靖仁、陳惠玉、原告3 人，惟該
      公司依然逾期未申報，且催報函已送達原告，原告並未向
      被告表明已辭董事一職。至被告96年4 月30日經商字第09
      602411210 號函裁罰原告時，原告仍登記為該公司董事。
  (3)另公司董事與公司間之關係，雖係民法上之委任關係，董事
    辭職之意思表示到達公司時即發生辭職之效力，惟依據公司
    法第12條規定，公司設立登記後，有應登記之事項而不登記
    ，或已登記之事項有變更而不為變更之登記者，不得以其事
    項對抗第三人。至於所謂不得對抗第三人，並無善意、惡意
    之別，均不得對抗之。該條所規定之第三人並未區分公權力
    機關或私人機關而有不同適用（被告93年6 月21日商字第09
    302090350 號函參照）。被告96年4 月30日經商字第096024
    11210 號函裁罰原告時，原告既仍登記為勝山公司董事，被
    告以原告為該公司行為時之董事，逾期未申報94年度決算書
    表，違反行為時公司法第20條第5 項之規定，依同項規定，
    處其2 萬元罰鍰，於法尚無不合。而聲明求為判決：原告之
    訴駁回、訴訟費用由原告負擔。
五、得心證之要領：
  (1)按公司法第20條第1 項、第4 項前段及第5 項後段規定「公
    司每屆會計年度終了，應將營業報告書、財務報表及盈餘分
    派或虧損撥補之議案，提請股東同意或股東常會承認。」「
    第1 項書表，主管機關得隨時派員查核或令其限期申報；其
    辦法，由中央主管機關定之。」公司負責人妨礙、拒絕或規
    避前項查核或屆期不申報時，各處2 萬元以上10萬元以下罰
    鍰。
  (2)兩造之爭議，在於原告通知勝山公司辭去董事身分後，如未
    經變更登記，是否影響公權力機關對董事身分之認定？
    公司法第12條規定「公司設立登記後，有應登記之事項而
      不登記，或已登記之事項有變更而不為變更之登記者，不
      得以其事項對抗第三人」，與民法第31條「法人登記後，
      有應登記之事項而不登記，或已登記之事項有變更而不為
      變更登記者，不得以其事項對抗第三人」之規定，完全相
      同，均僅規定「不得以其事項對抗第三人」，而與公司法
      第27條第4 項、第36條、第58條、第86條、第208 條第5
      項等條文規定「不得對抗善意第三人」不同，故應認為所
      謂「不得對抗第三人」，乃為絕對的不得對抗，不問該第
      三人為善意或惡意。
    況主管機關之公司登記仍有相當之公信力，裨益與該公司
      互動之公權力機關或私人機關有所遵循；原告訴稱於96年
      1 月26日辭去勝山公司董事職務云云，以被告卷附勝山公
      司變更登記表影本及卷附被告公司基本資料查詢記載，原
      告迄仍登記為勝山公司董事，即為負責人，參照公司法第
      12條之規定應無疑義。
    至於，原告與勝山公司間實際董事委任關係是否於被告為
      處分時已發生變更，如有爭議或因此而造成原告額外之損
      失，是渠二者間之爭執，應另循民事訴訟程序處理之。
  (3)既被告之處分有相關之依據，並無不法，訴願決定予以維持
    ，亦屬妥適，原告訴請撤銷訴願決定及原處分，即非有理，
    應予駁回。本件事證已臻明確，兩造其餘攻擊防禦方法均與
    本件判決結果不生影響，故不逐一論述，併此敘明。
六、據上論結，本件原告之訴為無理由，爰依行政訴訟法第233
    條第1 項、第98條第1 項前段，判決如主文。
中    華    民    國      97    年     7    月    4   日
                   臺北高等行政法院第三庭
                               法  官  陳心弘
上為正本係照原本作成。
本件以訴訟事件所涉及之法律見解具有原則性者為限，始得於本
判決送達後20日內向本院提出上訴狀並表明上訴理由，如已於本
判決宣示後送達前提起上訴者，應於判決送達後20日內補具上訴
理由（均按他造人數附繕本），且經最高行政法院許可後方得上
訴。
中    華    民    國    97    年     7    月    4     日
                               書記官  鄭聚恩


司法院資訊處製作；財團法人民間司法改革基金會備份。
